【裁判字號】    99,抗,161
【裁判日期】    990709
【裁判案由】    沒入保證金
【裁判全文】
臺灣高等法院臺南分院刑事裁定           99年度抗字第161號
抗  告  人  甲○○
即  具保人
上列抗告人因沒入保證金案件，不服臺灣臺南地方法院中華民國
99年3月31日所為裁定（99年度聲字第525號），提起抗告，本院
裁定如下：
    主  文
原裁定撤銷，發回臺灣臺南地方法院更為裁定。
    理  由
一、聲請人臺灣臺南地方法院檢察署檢察官於原法院聲請意旨略
    以：具保人甲○○因被告陳昭明犯竊盜案件，經依臺灣臺南
    地方法院指定之保證金新臺幣（下同）1萬元，出具現金保
    證後，將被告釋放，茲因該被告逃匿，依刑事訴訟法第118
    條之規定，應沒入具保人繳納之保證金，爰依刑事訴訟法第
    121條第1項規定聲請沒入保證金等語。
二、原裁定意旨略以：按具保之被告逃匿，保證金已繳納者，沒
    入之，刑事訴訟法第118條第1項定有明文。經查，被告陳昭
    明因竊盜案件，經臺灣臺南地方法院指定保證金額1萬元，
    由具保人甲○○出具現金保證後，將被告釋放；而被告所犯
    竊盜罪，經臺灣臺南地方法院以97年易字第1147號判決有期
    徒刑三月，如易科罰金，以1千元折算1日確定等情，有臺灣
    臺南地方法院收受刑事保證金通知、收據各1份在卷可按。
    嗣聲請人以98年度執字第4475號通知被告及具保人於98年8
    月25日執行竊盜罪有期徒刑三月之刑，經被告收受執行傳票
    後，被告曾於98年9月7日到臺灣臺南地方法院檢察署執行科
    請求易科罰金並分期付款，經聲請人諭知被告准予分6期繳
    納罰金，1期未繳視為全部到期，得逕行拘提，嗣被告於繳
    付第1至3期之分期應繳金額後，第4期應於同年12月7日繳納
    即未到署執行，經聲請人依法通知及拘提無著等情，有臺灣
    臺南地方法院檢察署通知、送達證書、臺灣臺南地方法院檢
    察署辦理分期繳納罰金執行案件進行表、臺灣臺南地方法院
    檢察署拘票、拘提無著報告書、法務部戶役政連結作業系統
    等資料存卷可參。揆諸首開規定，聲請人聲請將具保人原繳
    納之上開保證金沒入，自屬正當，應予准許等語。
三、本件抗告意旨略以：(一)被告陳昭明已判決有期徒刑三月確定
    ，並至執行科繳納3期易科罰金，已超過一半刑期，不能沒
    入保證金。(二)抗告人之前接到地檢署書面告知應會同被告到
    案執行否則將沒入抗告人保證金之通知，抗告人即馬上會同
    被告前往繳納第3期易科罰金，為何此次未接到通知書，地
    檢署即向原審聲請沒入抗告人之保證金，抗告人實難心服。
    (三)被告家中大女兒罹患癲癇不能自然生產，需住院開刀，而
    10歲大孫嚴重智障，另一3歲幼兒需照顧，經此變故亦認真
    做粗重工作維持生計，法律應體恤、寬限才對。然而被告亦
    曾書面聲請延後執行，並有註明更換居住處為台南市○○路
    ○段406號3樓6室。(四)抗告人於4月23日收到法院裁定書，即
    聯絡被告，而被告亦告知抗告人，其人在外工作，等月底領
    錢會出面繳清，而陳姓員警前往拘提，適逢被告在外工作，
    並非逃避，被告亦有向陳姓員警報告，4月底前會出面處理
    ，而謝姓管區員警前往通知，被告之同居人亦有告知被告，
    被告亦有打電話向地檢署執行科辛股書記官報告，近日領錢
    會去繳清等語。綜上所述，請鈞院體恤參酌等語。
四、按具保之被告逃匿者，應命具保人繳納指定之保證金額，並
    沒入之。不繳納者，強制執行。保證金已繳納者，沒入之；
    又沒入保證金，以法院之裁定行之。另受死刑、徒刑或拘役
    之諭知，而未經羈押者，檢察官於執行時，應傳喚之；傳喚
    不到者，應行拘提。前項受刑人，得依第76條第1款及第2款
    之規定，逕行拘提，及依第84條之規定通緝之，刑事訴訟法
    第118條第1項、第121條第1項及第469條分別定有明文。具
    保係以命具保人提出保證書及繳納相當之保證金方式，而釋
    放被告，其為羈押之替代手段，而繳納保證金之目的即在擔
    保被告之按時出庭或接受執行，使訴訟程序得以順利進行，
    故沒入具保人繳納之保證金，應以被告在逃匿中為要件，只
    有於被告逃匿時，法院始得裁定沒入所繳納之保證金（最高
    法院87年台抗字第406號、93年台非字第268號裁定意旨參照
    ），則被告是否逃匿，應以法院裁定生效時判斷之（法務部
    82法檢(二)字第1121號座談會參照）。
五、經查：本件被告陳昭明因竊盜案件，經臺灣臺南地方法院指
    定保證金額1萬元，由具保人甲○○出具現金保證後，將被
    告釋放；而被告所犯竊盜罪，經臺灣臺南地方法院以97年易
    字第1147號判決有期徒刑三月，如易科罰金，以1千元折算1
    日確定等情，有臺灣臺南地方法院收受刑事保證金通知、收
    據各1份在卷可按。嗣聲請人以98年度執字第4475號通知被
    告及具保人於98年8月25日執行竊盜罪有期徒刑3月之刑，經
    被告收受執行傳票後，被告曾於98年9月7日到臺灣臺南地方
    法院檢察署執行科請求易科罰金並分期付款，經聲請人諭知
    被告准予分6期繳納罰金，1期未繳視為全部到期，得逕行拘
    提，嗣被告於繳付第1至3期之分期應繳金額後，第4期應於
    同年12月7日繳納即未到署執行。經聲請人於98年12月29日
    分別對被告之住所「台南市○○區○○街774巷72號」、居
    所「台南市○○區○○路3段230號2樓」、抗告人之住所「
    台南市○○區○○街156巷83弄18號」為寄存送達，傳喚被
    告應於傳訊日期99年1月13日前繳清98年12月、99年1月之分
    期應繳金額共30000元。被告則於99年1月11日提出聲請狀請
    求延緩執行，聲請狀上並載明「住：台南市○○街774巷72
    號、居：台南市○○路○段403號3F6號」，有該聲請狀附卷
    可稽（見98年度執字第4475號執行卷）；嗣被告未於99年1
    月13日到案，聲請人即於99年1月18日分別對被告之住居所
    「台南市○○區○○街774巷72號」、「台南市○○區○○
    路3段230號2樓」簽發拘票，限於99年2月1日以前拘提到案
    ，然拘提被告未獲。惟查，被告既已於99年1月11日提出聲
    請狀載明其現居所為「台南市○○路○段403號3F6號」，聲
    請人竟漏未以該居所為執行傳票之送達，亦未就該址對被告
    進行拘提，則聲請人上開所為拘提被告未獲情事，是否足以
    證明被告有逃亡之虞？即非無可疑！此攸關被告是否有逃亡
    之意，容有探究之必要。原裁定未審酌及此，遽以裁定沒入
    具保人之保證金，尚有未洽，自應予以撤銷，發回原審查明
    ，另為妥適之處理。
六、據上論斷，應依刑事訴訟法第413條，裁定如主文。
中    華    民    國    99    年    7     月    9     日
                  刑事第四庭    審判長法  官  吳志誠
                                      法  官  吳森豐
                                      法  官  彭喜有
以上正本證明與原本無異。
不得再抗告。
                                      書記官  黃子起
中    華    民    國    99    年    7     月    12    日

司法院資訊處製作；財團法人民間司法改革基金會備份。
